臺灣桃園地方法院刑事判決　　　　　　　 95年度訴字第645號
公　訴　人　台灣桃園地方法院檢察署檢察官
被　　　告　己○○
上列被告因違反稅捐稽徵法等案件，經檢察官提起公訴（95年度
偵緝字第167 號）暨追加起訴（95年度蒞追字第2 號），本院判
決如下︰
    主  文
己○○無罪。
    理  由
一、公訴意旨略以：
  (一)被告己○○為成立采京工程股份有限公司（下稱采京公司）
    ，明知其配偶庚○○（原名劉憶汶）並未同意擔任該公司之
    名義負責人，丁○○、戊○○未同意擔任該公司之董事，丙○○並未同意擔任該公司之監察人，庚○○、丁○○、戊○○和丙○○均未持有該公司股份，復均未曾參與任何發起人
    會議及董事會議，竟基於連續行使偽造私文書及使公務員登
    載不實之犯意，於民國82年3 月間某日，先在桃園縣平鎮市
    某處，偽造劉憶汶、丁○○、戊○○及丙○○之印章，同時
    另刻「采京工程股份有限公司」印章一顆，再於82年3 月18
    日，在公司設立登記預查名稱申請表上蓋用偽造之庚○○之
    印章，偽造該申請表，於82年3 月25日持之向經濟部商業司
    行使。經查無相同之公司名稱後，於82年4 月3 日，己○○
    於采京公司章程上蓋用上開庚○○、丁○○、戊○○及丙○○之印章，並同時偽造四人之簽名，偽造該公司之章程，又
    於同日，在采京公司內，在采京公司發起人會議記錄、董事
    會會議紀錄上，蓋用偽造之庚○○、丙○○之印章，並偽造
    二人之簽名，偽造該公司發起人會議記錄及董事會會議紀錄
    ，同時在委託書、采京公司股東繳納股款明細表及資產負債
    表上蓋用偽造庚○○之印章，偽造該委託書、繳款明細表及
    資產負債表，並持之行使交付予不知情之馮錦全會計師，委
    託該會計師查核簽證采京公司之資本額。己○○於取得查核
    報告書後，復於82年4 月間，在采京公司設立登記事項卡上
    蓋用上開偽造之庚○○、丁○○、戊○○及丙○○之印章，
    偽造采京公司設立登記事項卡，並檢附采京公司章程、股東
    名簿、董事監察人名單、發起人會議記錄、董事會會議記錄
    、查核報告書、委託書、繳款明細表、資產負債表及股東繳
    納股款明細表等資料，於82年5 月3 日持上開偽造之文件資
    料，向臺灣省政府建設廳申請設立采京公司，使臺灣省政府
    建設廳之公務員登載於所掌之公文書上，足以生損害於庚○○、丁○○、戊○○及丙○○等人及臺灣省政府建設廳管理
    公司登記之正確性。因認被告此部分涉犯刑法第216 條、第
    210 條之行使偽造私文書罪及同法第214 條之使公務員登載
    不實罪嫌。
  (二)又被告係采京公司之實際負責人，負責填載各類所得扣繳暨
    免扣繳憑單，向稅捐稽徵機關申報扣繳情形，為從事業務之
    人，竟另基於逃漏營利事業所得稅之犯意，及基於行使業務
    上登載不實文書之犯意，明知告訴人乙○○於85年間2 月至
    86年1 月在采京公司任職，僅支領薪資新臺幣（下同）274,
    000 元，竟在上開公司內，利用不知情之會計人員於86年間
    ，在「各類所得扣繳暨免扣繳憑單」之業務上所製作文書內
    ，登載告訴人85年度自采京公司支領薪資593,458 元之不實
    事項，據以作成采京公司85年度營利事業所得稅結算申報書
    ，並向財政部臺灣省北區國稅局中壢稽徵所提出申報而行使
    ，使營業成本增加，營利所得減少，以此不正當方式逃漏采
    京公司85年度營利事業所得稅，致告訴人遭稅捐稽徵機關核
    定應補繳所得稅，足生損害於乙○○及稅捐機關對稽徵稅捐
    管理之正確性。嗣因乙○○接獲財政部稅捐稽徵機關繳稅通
    知單，核對後發現該薪資所得不實情形，始悉上情。因認被
    告此部分涉犯刑法第215 條、第216 條之行使業務上登載不
    實之文書罪及稅捐稽徵法第41條之逃漏稅捐罪嫌。
二、按犯罪事實應依證據認定之，無證據不得認定犯罪事實。又
    不能證明被告犯罪者，應諭知無罪之判決，刑事訴訟法第15
    4 條第2 項、第301 條第1 項分別定有明文。又事實之認定
    ，應憑證據，如未能發現相當證據，或證據不足以證明，自
    不能以推測或擬制之方法，為裁判基礎（最高法院40年台上
    字第八六號判例意旨參照）；再告訴人之告訴，本以使被告
    受刑事訴追為目的，故其陳述是否與事實相符，自應調查其
    他證據，以資審認，苟其所為攻擊之詞，尚有瑕疵，則在此
    瑕疵未予究明以前，即不能遽採為斷罪之基礎（最高法院69
    年台上字第1531號判例參照）；又認定犯罪事實所憑之證據
    ，雖不以直接證據為限，間接證據亦包括在內，然而無論直
    接證據或間接證據，其為訴訟上之證明，須於通常一般之人
    均不致有所懷疑，而得確信其為真實之程度者，始得據為有
    罪之認定，倘其證明尚未達到此一程度，而有合理之懷疑存
    在而無從使事實審法院得有罪之確信時，即應由法院為諭知
    被告無罪之判決（最高法院76年台上字第4986號判例意旨參
    照）。
三、本件公訴人認被告涉犯前揭一、(一)所示之犯行，無非係以：
    1 證人庚○○、丁○○、戊○○、丙○○於偵訊時之證述；
    2 被告自承為采京公司之實際負責人，采京公司由其申請設
    立登記之供述；3 經濟部中部辦公室94年12月7 日經中三字
    第094001917120號函、台灣省政府建設廳82年5 月3 日82建
    三字第288387號韓、采京公司設立登記相關資料等為據。公
    訴人認被告涉犯前揭一、(二)所示之犯行，則係以：1 證人庚○○、乙○○、丙○○、丁○○、戊○○於偵訊時之證述2
    被告自承為采京公司實際負責人；3 財政部台灣省南區國稅
    局新化稽徵所公文、乙○○85年度綜合所得稅核定通知書等
    資料為據。
四、訊據被告固坦承為采京公司之實際負責人，然辯稱：因有自
    耕農身份，所以公司以庚○○名義登記，而該公司登記庚○○為負責人、丙○○為監察人、丁○○、戊○○為公司董事
    ，均事先經渠等同意；公司係承包電信局裝設電話業務，再
    分派予旗下工人，旗下之工人則是由各帶班班長自行招募處
    理，薪資則由各班長根據每月旗下工人所完成之總工作量向
    會計丙○○結算領款，再由各班長自行分發予其旗下工人，
    告訴人乙○○係班長甲○○旗下工人，伊不知悉甲○○實際
    發予旗下各工人之確切金額，僅係依據甲○○提出之旗下工
    人薪資領款明細交由會計申報，並無逃漏稅捐等語。
五、經查：
  (一)公訴人上開一、(一)所指訴之犯行部分
  1.證人丁○○於本院審理時證稱：伊擔任公司派工職務，負責
    分配員工工作，知道有掛名董事，公司登記資料上印章為伊
    所交付，但簽名非伊所簽，庚○○居住於公司樓上，是同一
    個大樓但是不同棟，是隔壁棟二樓，公司發票章上蓋的負責
    人名字為庚○○發票放在戊○○辦公上（見本院卷一第86至
    91頁）
  2.證人戊○○於本院審理時證稱：伊擔任公司會計，被告要成
    立公司的時候，有說一個人無法成立公司，需要有人才能成
    立公司，我就說好之後就把印章交給被告，不確定公司登記
    資料上所蓋用印章是否為伊所交付者，但簽名不是伊簽。一
    開始就知道庚○○是董事長，被告有說過，庚○○也有告訴
    我。之前申請公司的時候，我們都在一起聊天，庚○○都有
    在場，我們平常叫庚○○董娘，有時候庚○○會和另一位小
    姐出去辦資料，庚○○住家與公司同一棟，有時候他會進來
    公司和我們打招呼，被告成立公司時就有說要用庚○○名義
    當負責人等語（見本院卷一第92至96頁）
  3.證人丙○○於本院審理時證稱：伊擔任公司作帳會計，被告
    有說要成立公司需要股東，所以拿我們的身分證、印章，公
    司登記資料上蓋用之印章係伊的，但簽名不是，伊不知道掛
    名何職務，庚○○知道自己是董事長，因庚○○常來辦公室
    等語（見本院卷一第97至100頁）。
  4.首就上開證人與被告關係以觀，證人丁○○、戊○○、丙○○與被告雖曾為采京公司雇主與員工關係，然丁○○、戊○○、丙○○均業已先後離職等情，業據渠等於檢察官訊問時
    陳述在卷（見94年度偵字第16185 號卷第32至33頁、本院卷
    二第53頁至59頁渠等偵訊光碟勘驗筆錄），是渠等三人於本
    院證述時均早已離職，並無何上下從屬關係，亦無何證據顯
    示渠等三人與被告有何緊密之交往關係；再就渠等所證述之
    內容以觀，證人丁○○、戊○○於檢察官偵訊時雖均指稱不
    知道被登記為公司董事、證人丙○○則稱沒有擔任監察人等
    語，與渠等三人與本院訊問時之陳述有所出入（渠等於偵查
    中證述此部分所涉偽證罪嫌，另依職權告發，詳如後述），
    是渠等三人與被告無何從屬關係抑或緊密交情，斷無為迴護
    被告而自陷偽證訴追之可能，自應以渠等審理時之證述應較
    為可採；況渠等三人於檢察官傳訊時，係為偵查采京公司涉
    嫌以人頭虛報薪資逃避稅捐，衡情應係渠等三人於遭傳訊之
    初，唯恐自己有所牽連而故為該等與采京公司「劃清界限」
    之陳述，不足採信。是渠等三人於本院審理時之證述內容相
    互一致，核與被告所辯情節亦相符合，足堪採信。從而，可
    見被告於采京公司設立登記時，確經渠等三人同意以渠等名
    義成立公司，並取得渠等之印章，至於被告與渠等間雖未明
    確商定渠等係擔任公司董事或監察人，然渠等三人既明知被
    告欲成立公司亟須人頭掛名而仍將印章交予被告任由被告處
    理，顯見渠等三人對於被告使用渠等三人名義成立公司已有
    事先同意及授權辦理，對於究係掛名公司董事抑或監察人亦
    非渠等所在意者甚明，是縱使采京公司登記資料內渠等三人
    之簽名非渠等親為，然亦被告既以事先取得渠等同意及授權
    ，自無何偽造文書之犯行甚明。
  5.證人庚○○雖於檢察官偵訊及本院審理時均一再指稱：伊不
    知道被告用其名義登記為采京公司負責人，出入時會經過公
    司但不會進去云云（見94年度偵字第16185 號卷第15頁、94
    年度偵緝字第559 號卷第18頁、本院卷一第130 頁以下）。
    然查，證人庚○○知悉被告以其名義登記為采京公司負責人
    之情，業據證人戊○○、丙○○證述如前；而庚○○於采京
    公司設立之之初，與被告即為夫妻關係，采京公司雖曾自環
    中東路搬遷至中豐路址，然庚○○與被告同居地點均位於采
    京公司樓上一情，為證人庚○○所是認（見本院卷一第134
    頁），此亦為證人丁○○所指明如前，庚○○既與被告為夫
    妻關係，被告設立之公司又位於其住家樓下，庚○○豈有可
    能未曾入內？是證人戊○○、丙○○所言庚○○常常進入公
    司聊天等語當較為可採，是庚○○於頻繁進入公司、與公司
    職員閒聊之際，就其為采京公司負責人一事自當明瞭（蓋公
    司職員亦無刻意向庚○○隱瞞之必要），卻未曾提出質疑，
    顯見庚○○應知悉其為采京公司登記負責人一事。再者，采
    京公司自82年設立登記後，尚無何蓄意以公司名義詐騙之情
    ，而證人戊○○於本院審理時亦證稱：采京公司公司成立後
    一直都有賺錢等語，是則被告亦無何名義虛偽登記為負責人
    之動機。況采京公司設立登記之初所陳報之資金證明為桃園
    縣平鎮鄉農會采京公司之活期存款存摺（見94年度偵字第16
    185 號卷第54頁），經本院調閱該帳戶資料顯示為庚○○所
    為開戶申辦，並蓋用采京公司及庚○○印章（見本院卷一第
    109 至111 頁），而查諸金融機構於開戶申請之時，均要求
    須本人親自到場辦理，庚○○經本院詰以：有無去平鎮市農
    會開戶，則稱：有也是被告帶我去的等語，是足見庚○○確
    有親自開立該帳戶，則於開立帳戶之際既係以采京公司為開
    立帳戶之人，須蓋用采京公司印章，庚○○豈有可能不知悉
    其為采京公司負責人一事？是庚○○該等指述，顯係因采京
    公司已停止經營，被告又涉有刑案且在外積欠債務，為圖卸
    責而為該等陳述，不可採信（庚○○涉犯偽證罪嫌，另依職
    權告發，詳見後述）。
  6.從而，被告辯稱采京公司設立時，以庚○○為名義負責人、
    以丁○○、戊○○、丙○○登記為公司董事、監察人，均係
    經渠等事先同意所為，應可採信，被告所為自難以偽造文書
    罪相繩。
  (二)公訴人上開一、(二)所指訴之犯行部分
  1.證人乙○○之於檢察官偵訊及本院審理時之證述：被告（庚○○、采京公司）是中華電信公司外包工程的大包商，再將
    工程轉包給我，工作性質為整修電訊線路，我們當時是4 、
    5 人成立一組，向采京公司承包工程，由其中一人班長核算
    我們個人工作時數及薪資後，再向采京公司計算、請款，采
    京公司將錢交給班長，班長再交給我，係每月領現金，不知
    道班長替我報多少，也不清楚班長怎樣計算，當時班長為甲○○，85年間我才領到27萬元左右，卻遭浮報593,458 元等
    語（見92年度發查字第56號卷第3 至4 頁、94年度第16185
    號卷第15至16頁、本院卷二第12頁以下），並提出財政部台
    灣省南區國稅局新化稽徵所函文、乙○○綜合所得稅85年度
    未申報核定之通知書一份（見92年度發查字第56號卷第5 至
    7 頁）。
  2.證人戊○○於本院審理時證稱：扣繳憑單係負責外帳之人做
    的，我會請每班班長把他們團隊整年的工資冊整理給我，我
    在依據工資冊核對整年核發的總金額是否相符，工人的薪資
    是由各班班長向被告請領，被告統籌再向我請領，我計算完
    以後就放在薪資袋給他，班長如何把工資發給下面的工人我
    不知道，班長會在工資冊上面記載核發工資的詳細內容，不
    然差額都要由他們自己承擔，因工人來來去去，不一定會做
    滿一整年，所以班人會在工資冊上記載各個工人工作的期間
    等語（見本院二第72頁以下）。
  3.證人甲○○經本院合法傳喚、拘提，均未到庭。
  4.是由上開證人乙○○、戊○○所述可知，采京公司所經營之
    業務，係將電信線路工程分派予下包承作，所下包之工程即
    由一班長領導工人數名施作，再根據渠等施作之地點數量與
    班長核算工程價款，由各班班長領款後再行分配予旗下工人
    ，至各班班長以何種標準計算薪資與旗下工人則非采京公司
    所得置喙，僅係於年末時始由各班長陳報工人所領之工資冊
    以為所得稅申報，是采京公司發放薪資所針對之對象應係領
    導之各班班長，其契約類型實質上較近似於承攬關係，而非
    僱慵關係，是采京公司對於各班班長旗下工人確切所領得之
    數額應僅係依照各班班長所陳報者為記載、計算，被告雖為
    采京公司之實際負責人，然就各班班長旗下工人所實際支領
    之金額細目實難苛責被告必然知悉，況證人甲○○經本院合
    法傳喚、拘提均未到庭，是否另有隱情，不無疑問，是被告
    前開所辯，實有可採之處，尚難遽論被告有逃漏稅捐、偽造
    文書之責。
六、綜上所述，復查無其他積極證據足資認定被告有何逃漏稅捐
    、偽造文書之犯行，檢察官起訴及追加起訴被告之犯罪事實
    均仍有合理之懷疑存在，尚屬不能證明，依首開法律規定及
    判例所示，自應諭知無罪之判決。
七、至證人庚○○於檢察官偵訊及本院審理時、證人丁○○、戊○○、丙○○於檢察官偵訊時所為之證述（經本院勘驗渠等
    偵訊光碟，見本院卷二第53頁以下），恐涉有偽證罪嫌，本
    院依職權告發之，應由檢察官另為偵辦。
據上論斷，應依刑事訴訟法第301條第1項，判決如主文。
本案經檢察官鄭東峰到庭執行職務。
中      華      民      國    96   年   1   月   29   日
                        臺灣桃園地方法院刑事第十二庭
                            審判長法  官  游  紅  桃
                                  法  官  江  俊  彥
                                  法  官  陳  雪  玉
以上正本證明與原本無異。
如不服本判決，應於判決送達後10日內向本院提出上訴狀（應附
繕本），上訴於臺灣高等法院。
　　　　　　　　　　　　　　    　書記官　戴  育  萍
中　　華　　民　　國　　96　　年　　2 　　月　　1 　　日
